【裁判字號】    89,簡上,76
【裁判日期】    890831
【裁判案由】    給付票款
【裁判全文】
臺灣板橋地方法院民事判決  八十九年度簡上字第七六號
    上  訴  人  丙○○
    上  訴  人  甲○○
    右二人共同
    訴訟代理人  阮祺祥律師
    被 上 訴人  乙○○      住台北縣新莊市○○街一五六巷十二弄二號四樓
    訴訟代理人  謝碧鳳律師
右當事人間請求給付票款事件，上訴人對於中華民國八十八年十月三十日本院三重簡易
庭八十八年重簡字第一六六三號第一審判決提起上訴，本院判決如左：
    主        文
上訴駁回。
第二審訴訟費用由上訴人連帶負擔。
原判決所命給付，上訴人丙○○如於假執行程序實施前，以新台幣貳佰萬元為被上訴
人預供供擔保，上訴人丙○○部分得免為假執行。
    事        實
甲、上訴人方面：
一、聲明：（一）原判決廢棄。（二）右廢棄部分，被上訴人在第一審之訴及假執行
    之聲請均駁回。（三）第一、二審訴訟費用由被上訴人負擔。（四）如受不利之
    判決時，請准上訴人等提供擔保，免為假執行。
二、陳述：
（一）、被上訴人之起訴顯不合法：
    １、依民事訴訟法第六十九條規定，訴訟代理人應於最初為訴訟行為時，提出委任
        書，且依最高法院六十九年台上字第一五七四號判例意旨：「委任訴訟代理人
        ，應於每一審級為之。」且上揭規定涉及審判程序，涉及公益，均屬強制規定
        。按起訴為一種訴訟行為，如由代理人起訴，依上說明，應於最初為起訴行為
        時，提出委任書，如未提出，亦應於每一審級補正之，如逾越審級，則無從補
        正。而因其違反強制規定，故而其訴訟行為則確定為無效。又依最高法院五十
        三年台上字第二七一六號判例意旨：「‧‧‧代理人任意記明本人之姓名蓋其
        印章，而成為本人名義之票據行為者，所在多有，此種行為祇需有代理權即不
        能不認為代理之有效形式。」，依此意旨，於訴訟行為如代理人以本人名義所
        為之訴訟行為，亦應受訴訟代理規定之拘束。
    ２、本件被上訴人於原審之起訴行為等，均係證人林秀卿所為，姑不論林秀卿有無
        代理權存在，惟林秀卿於第一審並未提出委任書由原審法院受理，揆諸前揭說
        明，被上訴人於原審之起訴顯不合法，理應予以駁回。惟原審未予詳查，似有
        未洽。
（二）、被上訴人之請求亦無理由：
    １、縱如被上訴人之主張，本件由上訴人丙○○所簽發，票號ＱＣ0000000
        號，發票日為民國八十八年七月二十七日，票面金額為新台幣（下同）二百萬
        元，並由上訴人甲○○於票背背書之台北國際商業銀行中港分行之支票一紙（
        以下簡稱「系爭支票」係由訴外人林秀卿所交付，惟其間亦係通謀虛偽意思表
        示而無效，被上訴人顯不得享有票據上之權利，理由如左：（１）、按票據權
        利之移轉，其轉讓方法有背書及交付等方式；惟不論何種方式，均含有客觀交
        付行為與主觀權利移轉之意思表示，故而為一種法律行為。且依民法第八十七
        條第一項規定，表意人與相對人通謀而為虛偽意思表示者，其意思表示無效。
        （２）、本件被上訴人主張，系爭票據為訴外人林秀卿所交付，惟查：被上訴
        人所提鈞院於八十八年八月五日之八十八年度促字第四一一九七號聲請支付命
        令狀，具狀人「乙○○」之簽名筆跡、系爭支票背面提示「乙○○」之簽名筆
        跡、第三人林秀卿所寄新莊郵局第三三○號存證信函（上訴人否認其實質上真
        正第二頁第四行及第三頁第二行之「乙○○」字跡，以上共計四處「乙○○」
        之字跡，極易辨認均為同一人所書寫。而上開四處「乙○○」之字跡中，由其
        姓氏「林」之字跡，又與新莊郵局第三三○號存證信函寄件人「林秀卿」之「
        林」，字跡完全符合。由以上之比對，不論為「乙○○」或為「林秀卿」，實
        際上均為同一人所撰寫。被上訴人均自承為訴外人林秀卿所為。而林秀卿與被
        上訴人又屬姐妹關係。按妹妹用姐姐的名義匯錢，姐姐用妹妹的名義起訴，再
        用妹妹的證言為據。姐姐已收取三百萬元的還款，再用妹妹的名義起訴，二度
        求償。（３）、又被上訴人提出被上證一、二、三、四以證明其持有系爭支票
        係因證人林秀卿向其借款，而由林秀卿於八十八年六、七月間交付系爭支票以
        清償其借款，上訴人等均全部否認其實質上真正，且查，本件系爭支票背面提
        示人之簽名，雖記載「乙○○」字樣，為其筆跡顯係林秀卿所寫，可知系爭支
        票自始至終均在林秀卿之持有中，並未移轉與乙○○。基上，被上訴人與訴外
        人林秀卿之上開行為，顯係利用借用名義，規避票據之抗辯事由，足證其間顯
        係通謀虛偽意思表示，不符合票據交付之要件，被上訴人自不能主張票據上之
        權利。況林秀卿於他案應訊時，均以證人地位自居，待上訴人指出其簽名之問
        題，即趕緊改口稱係代理人，於本案亦一併改稱代理人。惟由林秀卿自始未曾
        提出委任狀，亦足見其露出馬腳時之張惶失措，益足證之。（４）、上訴人
        甲○○曾借用上訴人丙○○之支票，簽立金額分別為三百萬、二百萬及一百
        萬之支票共三張，欲向訴外人即林秀卿之配偶劉欽和居間協助其借貸現金六
        百萬元應急，惟事後僅借得三百萬元，並已清償，而被上訴人、林秀卿與劉
        欽和三人，或為夫妻、或為二等血、姻親，關係至為親密，究竟實際出資借
        款人為何，亦非外人所能明瞭，上訴人若對之有所誤認，當屬可以理解。被
        上訴人既自承第三人林秀卿為其代理人，而上訴人既僅於八十七年十二月七
        日借款三百萬元，且亦於八十八年八月十日清償三百萬元，第三人林秀卿既
        為被上訴人之代理人，爰此，系爭上訴人清償之三百萬元，雖為林秀卿所領
        走，惟亦對被上訴人發生效力，故而被上訴人所主張之二百萬元，業經清償
        而消滅，其主張自無理由。至被上訴人雖主張上訴人所提之被上證五，用以
        證明上訴人甲○○曾向證人林秀卿借款六百萬元，惟上揭被上證五，除筆錄
        部分上訴人否認其實質真正外，其餘上訴人等均否認其形式及實質上真正，
        且依其所提之匯款單，金額亦不相符合，更不足為憑，況依經驗法則，前債
        未清，豈有再借之理。再者，若如被上訴人所言，上訴人向證人林秀卿之借
        款額度為六百萬元，則為何其計算之利息，皆以三百萬元計算，而非以六百
        萬元計算，況其所提之利息支票均係八十七年十二月以後，益足證之。且就
        被上訴人所提被上證七之說明，亦明白表示於八十七年十二月七日之借款業
        已清償，更足證本件系爭支票之借款早已清償。（５）且該案證人林秀卿既
        係本件訴訟及鈞院八十九年度簡上字第八九號民事事件之訴訟代理人，卻又
        兼證人，其是否可為證人，已非無疑，凡此益足證其證言顯有偏頗，而不足
        採。依前揭說明，本件訴訟顯係林秀卿利用被上訴人之名義起訴，嗣上訴人
        又發現上證六之支票係由林秀卿存入領取，至此始知林秀卿顯係與被上訴人
        通謀虛偽意思表示，以求阻斷票據抗辯。基此，依民法第八十七條第一項規
        定，被上訴人顯不得享有系爭支票票據上之權利。基上，被上訴人之主張顯
        無理由。
（三）、另上訴人甲○○係向上訴人丙○○借票，此為被上訴人所明知，而依上所述，
        被上訴人亦係無對價取得，故而依票據法第十三條但書及第十四條第二項規定
        ，上訴人丙○○亦不須負票據上之責任，被上訴人之請求顯無理由。
三、證據：提出存證信函影本二件、支付命令聲請狀影本一件、本院三重簡易庭八十八
    年度重簡字第一八五一號給付票款事件八十九年一月二十六日言詞辯論筆錄影本一
    件、支票影本二件、附表一件為證。
乙、上訴人方面：
一、聲明：如主文第一項所示。
二、陳述：
（一）、本件被上訴人乙○○於原審之起訴行為，係被上訴人授權證人林秀卿代其為之
        ，雖證人林秀卿並未於原審提出委任狀而使訴訟程序有所瑕疵，惟原審並未就
        此命被上訴人補正，且上訴人於原審亦未提出異議，而被上訴人於本院審理中
        業已提出被上訴人委託證人林秀卿得為其為一切訴訟行為之委託書一紙，且亦
        於言詞辯論期日當庭補正由被上訴人乙○○親自簽名之起訴狀一件，則前揭瑕
        疵業已補正，被上訴人於原審之起訴為合法。
（二）、原審判決並無違誤，上訴人等二人應連帶給付被上訴人新台幣（以下同）壹佰
        萬元：
    １、按「在票據上簽名者，依票上所載文義負責。」此為票據法第五條第一項所明
        示。
    ２、經查被上訴人乙○○與訴外人鄭達元本為夫妻，鄭達元名下銀行帳戶存摺與印
        章，皆由被上訴人保管、使用；因被上訴人之姊姊林秀卿需要資金週轉，陸續
        向被上訴人夫妻借款，被上訴人徵得夫鄭達元同意後，款項交付事宜，皆由被
        上訴人親自處理，合計林秀卿共向被上訴人夫妻借款參佰壹拾萬元，詳如所載
        ：
    （１）、八十七年十一月二十七日，以夫鄭達元名義借給林秀卿四十萬元，由被上
            訴人親自到銀行辦理；自夫鄭達元寶島商業銀行新莊分行（以下稱寶銀新
            莊分行）0000000000000帳號轉帳四十萬元至林秀卿寶銀新莊分行0000000
            00000000帳號，有取款憑條及支票存款送款單可稽。
    （２）、八十七年十二月七日，以被上訴人名義借給林秀卿二百萬元，由被上訴人
            親自到銀行辦理，並遵照林秀卿指示，以林秀卿為匯款人，將二百萬元匯
            至上訴人丙○○台北國際商業銀行中港分行0000000000000帳號；即自林
            鈴鈴寶銀新莊分行00000000000000支票帳戶轉帳十七萬三十元（三十元為
            匯費）、自乙○○寶銀新莊分行000000  00000000轉帳五十四萬元、自夫
            鄭達元寶銀新莊分行轉帳一百二十九萬元，合計二百萬元，以林秀卿為匯
            款人，將二百萬元匯至上訴人丙○○台北國際商業銀行中港分行00000000
            00000帳號，有支票、取款憑條及匯款單可稽。
    （３）、八十七年十二月二十八日，以夫鄭達元名義借給林秀卿七十萬元，由被上
            訴人親自到銀行辦理；自乙○○寶銀新莊分行00000000000000支票帳戶轉
            帳七十萬元至林秀卿寶銀新莊分行00000000000000帳號，有支票及送款單
            可按。
    （４）、綜上所陳，林秀卿因需要資金週轉，陸續向被上訴人夫妻二人借款，經徵
            得夫鄭達元同意後，借款交付事宜，皆由被上訴人親自處理，合計林秀卿
            共向被上訴人夫妻借款參佰壹拾萬元。
    （５）、迄八十八年六、七月間因被上訴人夫妻需要用錢，乃向林秀卿索討，林秀
            卿遂以其所持有之上訴人丙○○於八十八年八月十日簽發以台北國際商業
            銀行中港分行為付款人，面額一百萬元、第0000000號，經由上訴
            人甲○○背書之支票乙紙，清償前揭１、３向被上訴人之夫鄭達元之借款
            一百一十萬元，詎經遵期提示遭存款不足退票，追索無效，業經鈞院三重
            簡易庭以八十八年度重簡字第一八五一號判決上訴人等二人應連帶清償票
            款一百萬元在案，有判決書可證。
    （６）、另林秀卿以本件系爭二百萬元清償前揭２向被上訴人借款之二百萬元，亦
            經遵期提示後，以存款不足退票，追索無效，不得已提起本件訴訟。基此
            ，上訴人等二人在票據上簽名，應依票上所載文義負責，給付被上訴人二
            百萬元，原審判決並無違誤。
（三）、上訴人八十八年十二月二十九日上訴理由狀主張被上訴人無對價且係惡意取得
        本件支票云云等語，與事實不符，應予否認，上訴人應負舉證責任：
    １、按「票據行為，為不要因行為，執票人不負證明關於給付之原因之責任，如票
        據債務人主張執票人取得票據出於惡意或詐欺時，則應由該債務人負舉證之責
        。」最高法院六十四年台上字第一五四○號判例可稽。
    ２、因查被上訴人乙○○純因姊姊林秀卿清償借款，而將其所持有之本件系爭支票
        交付轉讓予被上訴人，被上訴人取得本件系爭支票已付出相當代價，況被上訴
        人夫妻並不認識上訴人等二人，不知其間有借票使用情形，更無從知悉其等與
        林秀卿間借貸關係，是故，上訴人主張被上訴人無對價且係惡意取得本件系爭
        支票云云等語，與事實不符，純屬無稽。又系爭八十八年七月二十七日新莊十
        四支局第四六七號存證信函亦非被上訴人自己所寄發，純係因系爭支票退票後
        ，以電話聯絡姊姊林秀卿，林秀卿自行交待其公司助理寄發，被上訴人完全不
        知情，抑有進者，上訴人甲○○確實積欠林秀卿借款三百萬元尚未清償，此情
        業經林秀卿於另案八十八年度重簡字第一八五一號給付票款事件於八十九年一
        月二十六日審理中提出相物證並結證在案，其證稱：「問：與兩造有無親屬或
        僱傭關係？答：沒有。鄭達元是我妹婿，甲○○是我先生的朋友。」「票是甲○○拿來向我借壹佰萬元，錢我有匯給他，八十八年六、七月間我拿這張票去
        還我妹婿，結果退票了，甲○○前後共向我借六百萬元，他要抵我先生三百萬
        元的債務，但我不同意。」「問：（提示八十八年七月二十七日存證信函。）
        是何人寄的？」「答：當天是我妹妹打電話告訴我票退票了，我請我的助理寄
        存證信函給甲○○，所以才會用借款這兩個字，這件事我妹妹不知道。」「問
        ：六百萬元如何借給甲○○？」「答：前後分幾次，各壹佰萬、貳佰萬、參佰
        萬三次共借六百萬元，叫我把錢匯入丙○○的帳戶。」有言詞辯論筆錄暨林秀
        卿提出證物可稽。在在證明，系爭支票係上訴人丙○○借給另一上訴人甲○○
        使用，持向第三人林秀卿借款後，由林秀卿交付被上訴人作為林秀卿自己向被
        上訴人夫妻借款清償之用。基此，上訴人二人在票據上簽名，應依票上所載文
        義負責，給付被上訴人二百萬元，其仍執陳詞上訴，實無理由。
    ３、又上訴人甲○○於原審審理中八十八年十月二十七日準備書狀主張：系爭支票
        原由被告（即上訴人）等交由原告（即被上訴人）之夫劉欽和代向原告借款云
        云等語，完全與事實不符，因查被上訴人乙○○之夫為鄭達元；劉欽和係林秀
        卿之夫（現已離婚），乃被上訴人之姊夫，有身份證影本可按，上訴人甲○○
        與劉欽和平時交情匪淺，其與林秀卿亦時有往來，然被上訴人乙○○與甲○○
        並不認識，其竟臨訟顛倒是非，強指被上訴人乙○○為林秀卿，徒以票據法第
        十三條、第十四條規定抗辯，有失誠信，委不可採。
    ４、另查八十八年六、七月間因被上訴人夫妻需要用錢向姊姊林秀卿追討，林秀卿
        交付系爭支票（即發票日八十八年七月二十七日）來還錢，於七月初姊姊林秀
        卿打電話告知系爭支票暫時不要存入銀行託收，因為甲○○銀行借款延誤，可
        能無法及時兌現，要求延期一個月，因被上訴人平時工作繁忙，且被上訴人完
        全不認識上訴人等二人，遂將系爭支票寄放姊姊林秀卿處由林秀卿與上訴人等
        二人聯絡更改日期事宜，大約於系爭支票發票日屆至前一星期左右，林秀卿來
        電表示甲○○可能貸款已撥出來了，所以一直沒有來電說要更改日期云云等語
        ，因被上訴人與姊姊林秀卿均在寶銀新莊分行開戶往來，乃請林秀卿幫忙將系
        爭支票存入被上訴人寶銀行新莊分行00000000000000帳號，此乃人之常情，且
        林秀卿業將系爭支票交付轉讓予被上訴人之事實，告知甲○○，此情可由上訴
        人所提林秀卿所寄發之存證信函（即上證六新莊郵局八十八年七月二十二日第
        三三０號存證信函）：「七月初林議員告知已向銀行借款，但因手續有所延誤
        ，最多不會超過一個月，因此我把到期八十八年七月十日到期日票面額參佰萬
        元支票，再延至八十八年八月十日，本人於七月二十一日告知林議員八十八年
        七月二十七日到期日貳佰萬元支票，乙○○已存入銀行，而你卻無情、無理、
        無義的向我表明，那些錢是我先生多次向你借款，你沒有理由支付這筆錢，我
        本人非常氣憤．．．」得以證明，是故，林秀卿確實將系爭支票交付轉讓被上
        訴人，上訴人任意主張被上訴人與林秀卿間係通謀意思表示而無效云云等語，
        完全無稽，不足採信。
（四）、上訴人甲○○確實向林秀卿借款六百萬元：
    １、林秀卿於被上證五言詞辯論庭證稱：「問：六百萬元如何借給甲○○？答：前
        後分幾次各壹佰萬、貳佰萬、參佰萬三次共借六百萬元，叫我把錢匯入丙○○
        的帳戶。」。
    ２、經查林秀卿於被上證五附件資料中，提出借款三百萬元明細及匯款單在卷。
    ３、另甲○○於八十七年十二月七日向林秀卿借款三百萬元，業於八十八年八月十
        日清償完畢，有匯款單、支票及利息計算資料可稽。基上所陳，上訴人甲○○
        確實曾向林秀卿借款六百萬元，其因清償其中二百萬元借款，將系爭支票背書
        轉讓予林秀卿後，由林秀卿交付被上訴人作為清償林秀卿自己向被上訴人夫妻
        借款之用，上訴人依法應負給付票款之責，其仍執陳詞上訴，顯無理由。
（五）、末按商業會計法第三十三條明定：「非根據真實事項，不得造具任何會計憑證
        ，並不得在帳簿表冊作任何記錄。」經查被上證一、二、三、四及五所附取款
        憑條、支票存款送款單、支票、匯款單等均為銀行會計憑證，應為真實事項，
        上訴人於八十九年五月十日準備書狀全部否認其形式與實質上之真正，參民事
        訴訟法第三百五十七條之一規定，上訴人就真正之文書，故意爭執其真正，法
        院得以裁定處新台幣三萬元以下罰鍰，併此敘明。
三、證據：退票理由單影本一件、提出取款憑條影本三件、支票影本四件、匯款單、支
    票存款送款簿影本二件匯款回條聯影本一件、台灣板橋地方法院三重簡易庭八十八
    年度重簡字第一八五一號判決、八十九年一月二十六日審理筆錄各一件、身份證影
    本一件為證，並聲請訊問證人林秀卿。
    理        由
一、按原告之訴，有左列各款情形之一者，法院應以裁定駁回之。但其情形可以補正者
    ，審判長應定期間先命補正：五、由訴訟代理人起訴，而其代理權有欠缺者，民事
    訴訟法第二百四十九條第一項第五款定有明文。又按代理人於代理權限內，以本人
    名義為意思表示或受意思表示，直接對本人發生效力者，乃民法上之代理，以本人
    名義為訴訟行為或受訴訟行為，其效力直接對當事人本人發生效力者，乃訴訟法上
    之代理。不論民法上或訴訟法上之代理行為，必須該代理人有代理權限始得為之，
    固屬一致，惟在民法上之代理，代理人無代理權者，除有表見代理之情形外，非經
    本人承認，對本人不生效力，本人未承認者，由無權代理人對於善意之相對人負損
    害賠償責任。而訴訟法上之代理，代理人無權限者，固亦應命其補正，其未補正者
    ，或依民事訴訟法第二百四十九條第一項第五款裁定駁回，或逕命本人為訴訟行為
    ，視同為無訴訟上之代理人。但若法院誤依無代理權人所為之訴訟行為而為裁判，
    其裁判雖有瑕疵，因已有法院意思表示之裁判介入，程序法上並無絕對無效之裁判
    ，故不能認為該裁判對當事人為當然無效，當事人間仍為判決效力所及，受不利益
    判決之當事人應另循上訴或再審之途徑尋求解決，此與上述民法上無權代理未經本
    人承認前，對本人絕對不生效力者，尚屬有別。經查本件證人即被上訴人乙○○之
    胞姊林秀卿，於被上訴人原審起訴時，依其形式上已提出被上訴人簽印之起訴及
    委任狀在卷，此被上訴人一審之起訴及委任訴訟之行為，並為原審兩造所不爭，
    從而就該原審所餞行之訴訟程序即無不合之處，雖該上訴人於本院爭執該被上訴
    人乙○○之原審之起訴狀及訴訟代理之委任簽印，係訴外人林秀卿所為，並未提
    出被上訴人之委任狀而代被上訴人於相關書狀中為簽名、蓋章等訴訟行為，而認
    該被上訴人於原審之起訴行為及選任訴訟代理人之行為有所瑕疵云云，惟此部份
    ，如前所述，縱認有該原審未依職權為該訴訟行為之瑕疵補正或查明，然查就該
    原審判決形式本非無效，已如前述。況被上訴人於本院準備程序及言詞辯論期日
    中，復業已提出委託證人林秀卿代其就系爭支票為支付命令、起訴及律師等相關
    事項委託書影本一紙，及由被上訴人乙○○親自簽名之原審起訴狀一件，則爰依
    前揭說明，被上訴人於原審起訴及訴訟代理人代理權之委任亦形透由該訴外人林
    秀卿之代行而無誤，從而上訴人爭執該原審判決有起訴不合法之瑕疵，即屬未當
    ，合先敘明。
二、本件被上訴人原審起訴主張；被上訴人乙○○執有上訴人丙○○所簽發，並經上
    訴人甲○○背書，票號ＱＣ0000000號，發票日八十八年七月二十七日，
    付款人台北國際商業銀行，面額為二百萬元支票一紙，經遵期提示，竟因存款不
    足退票而未獲兌現，因本於票款請求權，求為命上訴人丙○○、甲○○應連帶給
    付被上訴人二百萬元及自八十八年七月二十七日起至清償日止，按年息百分之六
    計算之利息之判決。而上訴人甲○○則以；系爭支票係上訴人甲○○向上訴人丙○○借票，用以向被上訴人借款六百萬元，惟上訴人甲○○僅借得三百萬元，並
    以於八十八年八月十日清償，而證人林秀卿竟為取得其他三百萬元之票款，並規
    避及切斷與直接前手即上訴人甲○○間之票據抗辯事由，而與被上訴人間通謀虛
    偽為轉讓票據之意思表示，其轉讓票據之行為應為無效，上訴人仍無須擔負票據
    上責任。且證人林秀卿為被上訴人之代理人，上訴人甲○○已向林秀卿清償該二
    百萬元之票據債務，其清償之效力應及於被上訴人，則被上訴人請求上訴人甲○○應給付二百萬元及自八十八年七月二十七日起至清償日止按年息百分之六計算
    之利息，亦無理由等語置辯。而上訴人丙○○則以；上訴人甲○○向上訴人丙○○借票等情，為被上訴人所明知，而被上訴人係無價取得系爭支票，故依票據法
    第十三條但書及第十四條第二項規定，上訴人丙○○亦不須負票據上之責任，而
    被上訴人之請求顯無理由等語，資為抗辯。
三、經查上訴人丙○○曾簽發付款人為台北國際商業銀行中港分行，票號各為ＱＥ—
    0000000號、ＱＣ0000000號（即系爭支票），ＱＣ000000
    0號，發票日各為八十八年八月十日、七月二十七日、八月十日，票面金額各為
    三百萬元、二百萬元、一百萬元之支票三紙，並均由上訴人甲○○背書後交由證
    人林秀卿，又上訴人甲○○於八十八年八月十日因上揭票號ＱＥ—000000
    0號支票有遵期兌現，而曾償還證人林秀卿三百萬元等情，業經被上訴人提出系
    爭支票及上訴人甲○○於八十八年八月十日還款三百萬元之支票影本各一件，且
    為證人林秀卿於本院審理中證述無訛，並為上訴人二人所自承，應堪信為真實。
四、上訴人甲○○上訴部分：
    次查本件上訴人甲○○請求廢棄原審判決之理由，無非以伊原欲向證人林秀卿借
    款六百萬元，因而向上訴人丙○○借用三張共六百萬元支票交由林秀卿，並於票
    背背書，惟事後上訴人甲○○僅借得三百萬元，並於八十八年八月十日清償，然
    證人林秀卿竟欲取得其他三百萬元之票款，為阻斷上訴人之票據抗辯，便與被上
    訴人即林秀卿之妹乙○○假造兩人間有債權債務關係，並通謀虛偽為轉讓系爭支
    票予被上訴人之意思表示，而該意思表示因通謀虛偽而無效，上訴人甲○○亦無
    庸給付被上訴人系爭支票之票款為據。又上訴人甲○○主張伊雖有向證人林秀卿
    借款三百萬元，惟伊已於八十八年八月十日將系爭借款償還被上訴人之代理人即
    證人林秀卿，則清償效力應及於本人即被上訴人，因而被上訴人請求其償還系爭
    支票票款為無理由以為論據。惟查：
（一）、被上訴人乙○○主張其取得系爭支票，係因證人林秀卿於八十八年七月間為
        償還被上訴人二百萬元之債務而取得，且後因上訴人甲○○要求證人林秀卿
        延期提示，故被上訴人再將系爭支票交由證人林秀卿全權處理等情，有被上
        訴人乙○○提出支票影本一件、取款憑條影本二件、匯款回條聯影本一件、
        本院三重簡易庭八十八年度重簡字第一八五一號言詞辯論筆錄及宣示判決筆
        錄影本各一件附卷足憑，並經該證人林秀卿亦於本院言詞辯論期日證述詳實
        ，核與被上訴人所言相符。雖上訴人否認前揭支票、取款憑條、匯款回條聯
        及本院三重簡易庭八十八年度重簡字第一八五一號宣示判決筆錄影本等證物
        之實質上真正。惟按文書之證據力區分為形式上及實質上證據力，文書之形
        式上證據力係指文書成立之真正，即文書作成名義人確曾為文書內容之表示
        ；而文書之實質上證據力，係於確定文書具有形式上證據力後，該文書之內
        容足以證明待證事實，其證據力之有無，則取決於法院之自由心證而定。本
        件上訴人既不爭執上述證物之形式上證據力，則依民事訴訟法第三百五十七
        條之規定「私文書應由舉證人證其真正。但他造於其真正無爭執者，不在此
        限。」，因而被上訴人所提出之上述證物即有形式上之證據力，依法推定為
        真正。而就該等證物之實質上證據力之有無，本院依前揭證據與待證事實間
        之關係吻合，且與被上訴人之陳述及證人林秀卿之證詞相符，則被上訴人乙○○主張其係給付對價與證人林秀卿，因而從證人林秀卿手中取得該空白背
        書之系爭支票等情，應堪信為真實。
（二）、又按「票據行為，為不要因行為，執票人不負證明關於給付之原因之責任，
        如票據債務人主張執票人取得票據出於惡意或詐欺時，則應由該債務人負舉
        證之責。」最高法院六十四年台上字第一五四○號著有判例。本件上訴人甲○○主張證人林秀卿自始皆未曾將系爭票據交付被上訴人乙○○，且有關追
        討系爭支票票款所撰寫之聲請支付命令狀聲請人乙○○之簽名、系爭支票票
        背之提示付款乙○○之簽名及新莊郵局第三三０號存證信函中乙○○及林秀
        卿之簽名，均為證人林秀卿所為，應可認為被上訴人與證人林秀卿之上開行
        為，顯係林秀卿借用乙○○名義，規避票據之抗辯事由，因認其間顯係通謀
        虛偽意思表示，不符合票據交付之要件，被上訴人自不能主張票據上之權利
        云云。然查，被上訴人乙○○係有對價自證人林秀卿手中取得系爭支票已如
        前述，而被上訴人與證人林秀卿間為親姊妹，妹妹用姐姐的名義匯錢，姐姐
        代妹妹處理有關訴訟事宜，實乃人之常情，更況系爭支票係證人林秀卿用以
        償還親妹妹債務之用，其未獲兌現，證人代被上訴人追討亦無不合理之處，
        則上訴人空言被上訴人與證人間通謀虛偽為移轉系爭支票之意思表示，卻不
        能舉證以實其說，依據前揭判例意旨，上訴人所言實不足採信。
（三）、再按「票據行為為不要因行為，即不以給付之原因為要素而得成立之行為，
        凡簽名於票據之人，不問原因如何，均須依票上所載文義負責，除執票人取
        得票據係出於惡意成詐欺者外，發票人不得以自己與執票人前手所存抗辯之
        意由，對抗執票人。」最高法院四十九年度台上字第六七八號判例著有明文
        。而本件上訴人甲○○雖復主張被上訴人乙○○既自承證人林秀卿為其代理
        人，而上訴人既僅於八十七年十二月七日借款三百萬元，且亦於八十八年八
        月十日清償林秀卿三百萬元，雖該款項為林秀卿所領走，惟亦對被上訴人發
        生效力，故而被上訴人所主張之二百萬元，業經清償而消滅云云。惟查，證
        人林秀卿於八十八年六、七月間即將系爭支票移轉被上訴人乙○○，其後被
        上訴人並於同年七月二十七日提示付款一節，有被上訴人提出之退票理由單
        影本一件附卷足憑，並經證人林秀卿證述屬實，則被上訴人於受移轉系爭支
        票之始，除上訴人得以舉證證明被上訴人係惡意取得系爭支票外，上訴人均
        不得以其與執票人前手即證人林秀卿間所存之抗辯事由對抗被上訴人，而本
        件上訴人甲○○所背書，由發票人丙○○所簽發，付款人為台北國際商業銀
        行，發票日為八十八年八月十日，票號為ＱＥ—0000000號，面額為
        三百萬元之支票，雖於林秀卿遵期提示後，於發票日兌現，然無論上訴人甲○○究係積欠證人林秀卿六百萬元或三百萬元之債務，基於上開票據行為係
        不要因行為之特性，被上訴人自證人處所取得面額二百萬元之系爭支票，皆
        與前揭林秀卿兌現之三百萬元支票無涉，上訴人不得據以要求與被上訴人所
        持有之系爭支票之票據債權為抵銷。又依據被上訴人於本院審理中所提出於
        八十八年七月三十日訂立之委託書中，被上訴人僅就系爭支票有關退票之後
        法院支付命令及起訴與律師相關事情全部委託證人林秀卿處理，並非就系爭
        支票一切實體法上之事項亦委託證人處理，且實體法上當事人間有委託關係
        存在，並非即代表受託人即被委託人授與代理權，則上訴人甲○○主張其於
        八十八年八月十日將三百萬元交付與被上訴人之代理人林秀卿，而其清償之
        效力應及於本人即被上訴人乙○○之說詞，即屬無據，無可採信，從而上訴
        人據以指摘原審判決有誤，請求廢棄原審判決，為無理由。
四、上訴人丙○○上訴部分：
    再查，上訴人丙○○則以上訴人甲○○係向其借票，此為被上訴人所明知，且被
    上訴人亦係無對價取得系爭支票，故而依票據法第十三條但書及第十四條第二項
    規定，因認上訴人丙○○亦不須負票據上之責任，被上訴人之請求顯無理由云云
    。惟按「在票據上簽名者，依票上所載文義負責。」、「發票人應照支票文義擔
    保支票之支付。」為票據法第五條及第一百二十六條所明訂，本件被上訴人係有
    對價取得系爭支票，前已敘明，而上訴人丙○○亦不能提出被上訴人明知上訴人
    甲○○與證人林秀卿間或上訴人丙○○與該上訴人甲○○間借票關係之原因事實
    ，存有何內部抗辯事由而為該被上訴人惡意取得受讓系爭支票之證明，則其所辯
    亦無足採信，從而依上述票據法之規定，上訴人丙○○即應依系爭票據上文義擔
    負付款之義務，從而上訴人丙○○請求廢棄原審判決，亦無理由。
五、綜上所述，本件被上訴人主張係有對價自證人林秀卿手中取得由上訴人丙○○所
    簽發，並經上訴人甲○○背書，票號ＱＣ0000000號，發票日八十八年七
    月二十七日，付款人台北國際商業銀行，面額為二百萬元支票一紙，經遵期提示
    ，竟因存款不足退票而未獲兌現，因本於票款請求權，求為命上訴人丙○○、甲○○應連帶給付票款等情，應堪信為真實，上訴人所辯不足採信。從而被上訴人
    本於票款請求權，請求上訴人丙○○及甲○○應連帶給付被上訴人二百萬元及自
    八十八年七月二十七日起至清償日止，按年息百分之六計算之利息，為有理由，
    應予准許。是原審判命上訴人應連帶如數給付，即無不當之處。又本件係命清償
    票據上債務之判決，原審復依該民事訴訟法第三百八十九條第一項第四款之規定
    依職權宣告假執行，並就該原審被告即上訴人甲○○部分依其聲請為定供擔保免
    為假執行之宣告，即無不合。是認上訴人上訴意旨指摘原判決不當，求予廢棄改
    判，為無理由，應予駁回上訴。惟查該上訴人丙○○上訴後復陳明願供擔保免為
    假執行宣告之聲請，核無不合，爰酌定相當擔保金額宣告之。
六、本件事證已臻明確，兩造其餘主張舉證及攻擊防禦方法，與判決結果不生影響，
    不另一一論述，附此敘明。
七、據上論結，本件上訴為無理由，依民事訴訟法第四百三十六條之一第三項、第四
    百四十九條第一項、第八十五條第二項，第四百六十三條、第三百九十二條，判
    決如主文。
中      華      民      國    八十九    年      八      月    三十一    日
                                  臺灣板橋地方法院民事第三庭
~B審判長法官  游婷麟
~B法      官  徐福晉
~B法      官  楊志勇
右正本係照原本作成
如對本判決上訴，須於判決送達後二十日內向本院提出上訴狀，同時表明上訴理由；
如已於本判決宣示後送達前提起上訴者，應於判決送達後十日內補具上訴理由（均須
按他造當事人之人數附繕本）
中      華      民      國    八十九    年      八      月    三十一    日
~B法院書記官  李淑貞


司法院資訊處製作；財團法人民間司法改革基金會備份。
